【裁判字號】    99,台上,1596
【裁判日期】    990826
【裁判案由】    請求侵權行為損害賠償等
【裁判全文】
最高法院民事判決            九十九年度台上字第一五九六號
上  訴  人  甲○○
訴訟代理人  楊擴律師
上  訴  人  富邦人壽保險股份有限公司
法定代理人  乙○○
訴訟代理人  鄭建國律師
上列當事人間請求侵權行為損害賠償等事件，兩造對於中華民國
九十九年一月十九日台灣高等法院第二審判決（九十八年度保險
上字第二○號），各自提起上訴，本院判決如下：
    主  文
原判決關於駁回上訴人甲○○之訴暨該訴訟費用部分廢棄，發回
台灣高等法院。
上訴人富邦人壽保險股份有限公司之上訴駁回。
第三審訴訟費用，關於駁回上訴部分，由上訴人富邦人壽保險股
份有限公司負擔。
    理  由
本件上訴人甲○○主張：伊於民國九十二年間與對造上訴人富邦
人壽保險股份有限公司（下稱富邦人壽公司）之保險業務員即第
一審共同被告陳榮基（當時自稱陳劭維，下稱陳榮基）接洽購買
保險商品之相關事宜，自九十二年十二月二十五日起至九十五年
六月二十五日，透過陳榮基向富邦人壽公司購買五件保險商品，
即九十二年十二月二十五日富邦花旗還本定期壽險六年期、九十
三年四月九日富邦定存退休基金六年期（下稱Ａ保險）、九十四
年八月十一日富邦ＶＩＰ高利率還本八年期（下稱Ｂ保險）、九
十四年九月二十七日吉祥變額萬能壽險、九十五年六月二十五日
富邦二年定存（下稱Ｃ保險）。詎伊於九十五年十一月間向富邦
人壽公司詢問上開保險商品時，始悉上開Ａ、Ｂ、Ｃ保險非其公
司商品，而係陳榮基所偽造。伊因購買系爭Ａ、Ｂ、Ｃ保險，分
別給付新台幣（下同）一百六十五萬九千元、一百六十萬元及三
百萬元，共六百二十五萬九千元予陳榮基，扣除已於九十五年八
月二十一日返還之Ｂ保險約定還本二十萬七千元（為二十一萬七
千元之誤），受有財產損失。陳榮基為富邦人壽公司之受僱人，
其以富邦人壽公司之保險業務員身分詐騙伊購買系爭保險，客觀
上與其執行職務有關，爰依民法第一百八十四條、第一百八十八
條規定，求為命富邦人壽公司應與陳榮基連帶給付伊六百零四萬
二千元及加計法定遲延利息之判決。
富邦人壽公司則以：系爭Ａ、Ｂ、Ｃ保險並非伊公司商品，係對
造上訴人甲○○自行與陳榮基簽訂之合約，係其與陳榮基間私人
資金往來，又系爭保險契約縱有使用伊公司或「富邦金控股份有
限公司」名義，亦係甲○○與陳榮基間之通謀虛偽表示，不生所
謂誤信或受騙之問題。另甲○○未能證明其付款，自難認受有損
害。縱認甲○○因陳榮基之詐騙，而受有損害，然系爭Ａ、Ｂ、
Ｃ保險客觀上皆與伊公司所經營之保險業務無關，伊不負僱用人
之連帶賠償責任等語，資為抗辯。
原審以：兩造就陳榮基於九十三年間任職於富邦人壽公司之富國
通訊處，擔任保險業務員工作，富邦人壽公司於九十五年九月八
日以陳榮基有「偽造富邦金控不實名片，造成財務糾紛，嚴重影
響公司形象」為由，予以免職。嗣甲○○於九十五年十一月間提
出「楊大哥資產損益表」及其上所載經陳榮基接洽購買之五份商
品，經富邦人壽公司確認其中系爭Ａ、Ｂ、Ｃ保險並非其公司之
商品（另九十二年十二月二十五日富邦花旗還本定期壽險六年期
、九十四年九月二十七日吉祥變額萬能壽險，則屬富邦人壽公司
之商品）等情，為兩造所不爭。關於甲○○主張陳榮基藉為富邦
人壽公司保險業務員之身分，詐騙甲○○購買系爭Ａ、Ｂ、Ｃ保
險，而交付予陳榮基計六百二十五萬九千元，扣除已領還二十一
萬七千元，受損害六百零四萬二千元之事實，富邦人壽公司雖否
認之，惟依甲○○提出之陳榮基介紹購買Ａ保險提出之理財規劃
書、理財合約書，並甲○○於九十三年三月十七日以其國泰人壽
保險單質借五十五萬元，同日以其郵政壽險保單質借四十二萬元
，並以其女楊欣怡之郵政壽險保單質借六十八萬九千元，質借所
得款項計一百六十五萬六千元，足資證明甲○○確已以現金交付
予陳榮基；其次，依甲○○提出帳戶價值通知函及在中國農民銀
行（已經合作金庫銀行併購，下稱合作金庫銀行）之活期存款對
帳單，暨合作金庫銀行函附取款憑條、代收入傳票，顯示於九十
四年七月一日提領一百六十萬元，並匯入陳榮基設於台北富邦銀
行襄陽分行帳號，甲○○所謂於九十四年八月十一日因購買Ｂ保
險匯款一百六十萬元予陳榮基，亦屬可採；復據其提出二年定期
存單，依存款對帳單、借款契約、本票、授權書、不動產使用切
結書、同意書、委託代償貸款申請書、轉帳付款授權書，其以房
屋向幸福人壽保險股份有限公司（下稱幸福人壽）抵押借款借得
四百九十八萬三千八百十五元，於九十五年四月二十五日中國農
民銀行帳戶提領一百四十八萬零二百十元、七十二萬元、六十五
萬元，同年月二十六日提領一百七十二萬元，除其中提領之一百
四十八萬零二百十元因另外之投資而匯予訴外人永行國際股份有
限公司，其主張自該款項中交付三百萬元現金予陳榮基購買Ｃ保
險，亦屬合理。且系爭Ｂ保險於九十五年八月二十一日有以「富
邦人壽股份有限公司」名義匯入二十一萬七千元還本定期金至甲
○○合作金庫銀行帳戶，系爭Ｃ保險以「富邦人壽」名義匯入之
利息有：九十五年八月十八日匯六千七百三十元、九十五年九月
十三日匯六千三百三十三元、九十五年十月十三日匯六千三百三
十三元至合作金庫銀行之帳戶內，九十五年十一月二十二日匯六
千五百元至郵政儲金之帳戶內（下稱四次匯息），及至陳榮基之
詐欺行為被發覺，事後與甲○○聯繫，承諾會負全責處理，希望
甲○○能原諒其行為，不要提告，且於九十五年十一月二十二日
簽下內容為「我，陳劭維受取甲○○先生，總金額$6,052,000，
我將以性命擔保將履行合約之所有條款，按時將錢還給甲○○先
生」之紙條，並交付面額分別為一百六十五萬九千元、一百三十
九萬三千元、三百萬元之本票三紙予甲○○；甲○○於九十六年
八月六日亦對陳榮基提出偽造文書、詐欺等刑事告訴，顯見甲○
○原期退休後，能藉理財而有獲利，以維持退休生活，始受陳榮
基之詐騙而購買Ａ、Ｂ、Ｃ保險，並交付總計六百二十五萬九千
元予陳榮基。至於富邦人壽公司辯指系爭保險係甲○○與陳榮基
二人通謀偽造，並未支出保險費云云，惟未能提出證據以實其說
，已非可信；況甲○○前往富邦人壽公司尋求解決途徑之前，陳
榮基即遭富邦人壽公司以「偽造富邦金控不實名片，造成財務糾
紛，嚴重影響公司形象」為由，予以免職，顯見受陳榮基詐騙之
投保者非僅甲○○一人，而上開匯款皆在陳榮基遭富邦人壽公司
免職之前，無可能於事後偽造，難以事後甲○○曾對富邦人壽公
司表示不要追究陳榮基之行為，即認定彼二人有通謀偽造之行為
。甲○○主張其因受陳榮基之詐欺而購買系爭Ａ、Ｂ、Ｃ保險，
共交付保險費計六百二十五萬九千元予陳榮基，足堪認定（甲○
○以陳榮基因上開詐欺之行為，扣除已還本二十一萬七千元後，
對陳榮基本於侵權行為損害賠償法則請求給付六百零四萬二千元
本息部分，已經第一審為其勝訴判決確定）。查Ｃ保險雖非富邦
人壽公司之商品，惟陳榮基於九十三年至九十五年任職於富邦人
壽公司所屬之富國通訊處擔任保險業務員工作，陳榮基於任職期
間向甲○○推銷投保Ｃ保險，該Ｃ保險「二年期定存單」上載明
「富邦人壽保險」，其上亦有偽造之富邦人壽公司與其代表人之
簽名、印文，在客觀上足使人誤信屬於富邦人壽公司之保險商品
，且陳榮基係以富邦人壽公司所屬之保險業務員身分勸說甲○○
購買系爭Ｃ保險；再則，陳榮基復假藉「富邦人壽」名義四次匯
息至甲○○之合作金庫銀行或郵政儲金之帳戶內，均足使甲○○
誤信已購買富邦人壽公司之商品，且按期有獲利。是陳榮基詐欺
甲○○購買系爭Ｃ保險時，堪認具有執行職務之外觀，故甲○○
依民法第一百八十八條第一項之規定，請求富邦人壽公司負僱用
人責任，應與受僱人陳榮基連帶賠償三百萬元及其法定遲延利息
，應予准許。而依證人即富邦人壽公司職員吳佳臻證述甲○○至
富邦人壽公司接洽並交涉過程之情節，陳榮基於九十五年十一月
二十二日所簽立之本票與承諾願意負全責及陳榮基嗣後未再匯款
，顯甲○○係陳榮基已表明欲還錢，方替陳榮基向富邦人壽公司
求情，而應富邦人壽公司之要求書立切結書，表示系爭保險非富
邦金控下之任何一家子公司商品，係其與陳榮基簽訂之合約等詞
，自難以該切結書之用語即認系爭Ｃ保險是與陳榮基間私人所約
定，而與富邦人壽公司無關。惟系爭Ａ保險之理財合約書，其第
(五)點已明白記載「此合約為合約書所有權人及陳劭維（即陳榮基
之原名）兩人私人親屬定訂契約，與正常公司業務無關」，而甲
○○申辦之印鑑卡亦明白記載「富邦證券投資信託股份有限公司
基金受益人共同印鑑卡暨同意書」字句，難認與富邦人壽公司有
何關連。又系爭Ｂ保險，陳榮基僅交付一紙「帳戶價值通知函」
予甲○○，該紙「帳戶價值通知函」係由署名「富邦金控股份有
限公司金融服務部」出具，且於函文首句記載「親愛的客戶您好
感謝您加入本公司投資定存連結型商品（LIBOR 變動型利率），
以下為您帳戶價值之變動明細」，末句記載「由衷感謝您對本公
司的支持與愛護！」富邦人壽公司與「富邦金控股份有限公司」
法人名稱不同，人格亦有異，是由該紙帳戶價值通知函，難認與
富邦人壽公司有何關連。況該筆一百六十萬元款項，甲○○係匯
款至陳榮基個人設於台北富邦銀行襄陽分行帳號，並非匯至富邦
人壽公司之帳戶內。是從陳榮基向甲○○銷售系爭Ａ、Ｂ保險之
外觀行為判斷，均難認與陳榮基執行富邦人壽公司保險業務員之
職務行為有關連，即欠缺執行職務之外觀。甲○○就Ａ、Ｂ保險
所受之一百六十五萬九千元、一百三十八萬三千元（一百六十萬
元減去還本二十一萬七千元）損害，請求富邦人壽公司與陳榮基
負連帶賠償責任云云，即非可採。因而將第一審所為命富邦人壽
公司給付逾三百萬元本息部分廢棄，改判駁回甲○○該部分之訴
，並駁回富邦人壽公司其餘上訴。
按僱用人藉使用受僱人而擴張其活動範圍，並享受其利益，且受
僱人執行職務之範圍，或其適法與否，要非與其交易之第三人所
能分辨，為保護交易之安全，受僱人之行為在客觀上具備執行職
務之外觀，而侵害第三人之權利時，僱用人即應負連帶賠償責任
。故民法第一百八十八條第一項所謂受僱人因執行職務不法侵害
他人之權利，不僅指受僱人因執行其所受命令，或委託之職務自
體，或執行該職務所必要之行為而言，縱濫用職務或利用職務上
之機會及與執行職務之時間或處所有密切關係之行為，即受僱人
之行為，在客觀上足認為與其執行職務有關，而不法侵害他人之
權利者，就令其為自己利益所為，亦應包括在內。本件原審以系
爭Ａ保險之理財合約書，其第(五)點已記載「此合約為合約書所有
權人及陳劭維（即陳榮基之原名）兩人私人親屬定訂契約，與正
常公司業務無關」，而甲○○申辦之印鑑卡亦明白記載「富邦證
券投資信託股份有限公司基金受益人共同印鑑卡暨同意書」字句
，而以之為不能認定與富邦人壽公司有何關連之論斷基礎。惟查
卷附該理財合約書第(五)點，除上開文字外，繼之尚有「故將不酌
收６％手續費及附加費用」（見原審卷第一一九頁、第一四六頁
），則該第(五)點之記載，似係關於手續費及附加費用之約定而已
，可否據以認定該合約與富邦人壽公司無關？已不無疑義。再查
卷附理財合約書之抬頭，載「富邦金控－金融理財中心理財合約
書」，前文載有「本公司」字樣，而立約人更載明係甲○○與「
富邦證券投資信託股份有限公司」、「富邦人壽保險股份有限公
司」，後者除印就之公司並代表人之名稱、營業所外並有印文，
（見原審卷第一一九、一二○頁、第一四六、一四七頁），若此
情事，富邦人壽公司即為該合約之當事人，可否謂無關連，自應
進一步澄清，原審對此未加說明，於法自難謂允洽。又依卷附甲
○○提出之陳榮基名片即有「富邦集團」、「富邦金控成員」、
「金融理財中心陳劭維主任」、「富邦人壽保險股份有限公司富
國通訊處」，其電話除總機、傳真、行動電話外，更有「保戶服
務專線」（見一審卷第八頁），富邦人壽公司似不否認該名片之
真正；而觀富邦人壽公司提出其對陳榮基之免職通知函，其說明
係「偽造富邦金控不實名片，造成財務糾紛，嚴重影響公司形象
」，而其所憑之免職依據之名片，除載「富邦金控」、「富邦金
控股份有限公司」外，與前開名片內容一致（見一審卷第七四、
七五頁），富邦人壽公司且不否認本身為富邦金控股份有限公司
之相關企業，亦未否認陳榮基為富邦人壽公司富國通訊處之營業
主任（見一審卷第七四頁免職通知書）並得銷售富邦金控股份有
限公司任何一家子公司之商品。果若如此，倘陳榮基藉此職務，
對甲○○訛稱系爭Ａ、Ｂ保險為富邦人壽公司或富邦金控股份有
限公司子公司之商品，而向甲○○詐騙錢財，此行為雖係其為自
己利益所為，而不法侵害他人之權利，在客觀上是否已足認為與
其執行職務有關？富邦人壽公司是否應負僱用人之責任？即不無
研求之餘地。原審未遑注意上開卷附資料，詳加調查審認，徒以
富邦人壽公司與「富邦金控股份有限公司」法人人格不同，即遽
為不利於甲○○之論斷，於法尚有未合。甲○○上訴論旨，指摘
原判決對其不利部分為不當，聲明廢棄，非無理由。其次，原審
以上開理由認定陳榮基任職於富邦人壽公司富國通訊處擔任業務
員，偽造富邦人壽公司及其代表人簽名、印文之二年定期存單，
向甲○○詐欺使其購買，並以「富邦人壽」名義匯息至甲○○之
帳戶，客觀上足認與其執行職務有關，應負僱用人責任，其因陳
榮基表示願意還錢而應富邦人壽公司要求，簽具表示與富邦人壽
公司無關之切結書，因而維持第一審命富邦人壽公司給付甲○○
三百萬元本息部分之判決，駁回富邦人壽公司之對該部分之上訴
，經核於法並無不合。富邦人壽公司上訴論旨，指摘原判決此部
分為不當，聲明廢棄，為無理由。
據上論結，本件上訴人甲○○之上訴為有理由，上訴人富邦人壽
公司之上訴為無理由。依民事訴訟法第四百七十七條第一項、第
四百七十八條第二項、第四百八十一條、第四百四十九條第一項
、第七十八條，判決如主文。
中    華    民    國  九十九  年    八    月  二十六  日
                      最高法院民事第七庭
                          審判長法官  劉  福  聲
                                法官  鄭  玉  山
                                法官  黃  義  豐
                                法官  劉  靜  嫻
                                法官  袁  靜  文
本件正本證明與原本無異
                                      書  記  官
中    華    民    國  九十九  年    九    月    七    日
                                                      Ｅ

司法院資訊處製作；財團法人民間司法改革基金會備份。
